【裁判字號】    95,簡上,987
【裁判日期】    951031
【裁判案由】    傷害
【裁判全文】
臺灣高雄地方法院刑事判決             95年度簡上字第987號
上  訴  人
即  被  告  甲○○
上列上訴人因傷害案件，不服本院簡易法庭95年度簡字第3707號
，中華民國95年6 月19日第一審判決（聲請簡易判決處刑書：臺
灣高雄地方法院檢察署95年度偵字第10656 號），提起上訴，本
院管轄第二審之合議庭認不得以簡易判決處刑，改依通常程序自
為第一審之審判，判決如下：
    主  文
原判決撤銷。
甲○○無罪。
    理  由
一、本件聲請簡易判決處刑意旨略以：緣告訴人丙○○ (業經原
    審判處拘30日確定)於 民國 (下同)94 年12月18日，偕同友
    人丁○○、王雅芳、熊馨怡、楊麗君，欲前往甲○○位於高
    雄市○○區○○路356 巷19號6 樓住處拿取丙○○之衣物，
    卻於同日9 時30分許，在德民路356 巷19號前，因丙○○認
    之前因為乙○○之緣故，其與上訴人即被告甲○○發生口角
    ，便心生不滿，而基於傷害之犯意，動手毆打乙○○身體，
    造成乙○○頭部外傷併左顏面挫傷、右肩及背部挫傷等傷害
    ，詎上訴人即被告甲○○見狀，竟基於傷害之概括犯意，自
    背後毆打告訴人丙○○，造成丙○○受有後頸部挫傷併有4
    ×1公 分擦痕之傷害，告訴人丁○○見狀即上前制止，而與
    被告甲○○互相發生拉扯，被告甲○○又承前之傷害犯意，
    以嘴巴咬傷告訴人丁○○手臂，造成丁○○受有右上臂挫傷
    （5 ×5 公分）、右前臂挫擦傷（5 ×0.5 公分）等傷害。
    因認被告涉有刑法第277 條第1 項之傷害罪嫌等語。
二、按犯罪事實應依證據認定之，無證據不得認定犯罪事實；次
    按不能證明被告犯罪或其行為不罰者，應諭知無罪之判決，
    刑事訴訟法第154 條第2 項、第301 條第1 項分別定有明文
    。次按告訴人之告訴，係以使被告受刑事訴追為目的，是其
    陳述是否與事實相符，仍應調查其他證據以資審認，最高法
    院30年上字第816 號、52年台上字第1300號等判例可資參照
    。又按事實之認定，應憑證據，如未能發現相當證據，或證
    據不足以證明，自不能以推測或擬制之方法，為裁判基礎；
    且認定不利於被告之事實須依積極證據，苟積極證據不足為
    不利於被告事實之認定時，即應為有利於被告之認定；另認
    定犯罪事實所憑之證據，雖不以直接證據為限，間接證據亦
    包括在內，然而無論直接證據或間接證據，其為訴訟上之證
    明，須於通常一般之人均不致有所懷疑，而得確信其為真實
    之程度者，始得據為有罪之認定，倘其證明尚未達到此一程
    度，而有合理之懷疑存在而無從使事實審法院得有罪之確信
    時，即應由法院為諭知被告無罪之判決（最高法院40年台上
    字第86號、30年台上字第816 號、76年台上字第4986號分別
    著有判例參照）。復按，對於現在不法之侵害，而出於防衛
    自己或他人權利之行為，不罰。但防衛行為過當者，得減輕
    或免除其刑。刑法第23條定有明文。本條所稱之正當防衛權
    並不限於為自己之權利，始得行使，對於現在不法之侵害，
    出於防衛他人權利之行為，亦得為之 (最高法院29年上字第
    364 號判例要旨參照)。 又刑法上之防衛行為，祇以基於排
    除現在不法之侵害為已足，防衛過當，指防衛行為超越必要
    之程度而言，防衛行為是否超越必要之程度，須就實施之情
    節而為判斷，即應就不法侵害者之攻擊方法與其緩急情勢，
    由客觀上審察防衛權利者之反擊行為，是否出於必要以定之
     (最高法院48年台上字第1475號、63年台上字第2104號判例
    要旨參照)。
三、公訴意旨認被告甲○○涉有傷害罪嫌，無非係以：（一）告
    訴人丙○○、丁○○於警詢及偵查中之指訴；（二）丙○○
    、丁○○提出之行政院衛生署新竹醫院診斷證明書各1 紙等
    為其主要論據。訊據被告甲○○固坦承其有毆打丙○○及咬
    傷丁○○之事實，惟辯稱其是因為告訴人丙○○毆打乙○○
    ，為了阻止丙○○繼續毆打乙○○，才將丙○○拉開，之後
    與丙○○互毆，後來，丁○○將伊拉開，但是丙○○仍然繼
    續毆打乙○○，伊才咬傷丁○○，要去阻止丙○○繼續毆打
    乙○○，其是正當防衛等語。經查： (一)、 證人即同案被
    告丙○○於95年1 月7 日警詢及檢察官95年4 月20日偵查中
    陳稱：「當時是我單獨徒手打乙○○，甲○○從我背後毆打
    我，丁○○見狀就要將甲○○拉開、勸架，結果被甲○○咬
    傷右手臂，我當時也有被甲○○打傷。」 (以上見警詢筆錄
    ) 、「因為與甲○○發生口角，氣不過才打乙○○」等語 (
    見偵查卷第9 頁)； 另於本院95年10月19日審理時證稱：「
    我去拿我的東西，因為乙○○的關係，與被告 (甲○○，下
    同)產 生口角，我一時氣不過，所以在被告住處樓下動手用
    拳頭打乙○○。」、「一開始有用手把乙○○按到牆角。」
    、「我先打她 (乙○○)， 她回推我一把。」、「是我先動
    手 (打乙○○)。 」等語 (見當日審判筆錄)； 核與證人乙○○於94年12月21日警詢及檢察官95年4 月20日偵查中時之
    陳述：「 (我)於94 年12月18日9 時30分在高雄市○○區○○路356 巷19號前遭丙○○毆打成傷，當時她帶四個朋友，
    都是女的 (年籍不詳)將 我圍住，只有丙○○動手打我，另
    一名女子 (年籍不詳)用 腳踹我朋友甲○○。」、「不認識
     (丙○○)， 她是認識我朋友甲○○，丙○○因此當日要來
    找我朋友甲○○拿東西，看到我就突然跟我嗆聲 (語意意指
    看到我就要打我)， 我都沒回應，然後她就動手毆打我。」
     (以上見警詢筆錄)、 「她 (指丙○○)用 手打我的頭部及
    抓我的脖子，打我的肩部、背部。」、「我不知道她 (指丙○○)為 何打我，可能之前我與她在電話中有不愉快。」等
    語 (見偵查卷第9 頁)； 及於本院95年10月19日審理時之證
    稱：「我陪被告到樓下拿東西給丙○○，丙○○對我講話不
    禮貌，因為之前我們講話有言語衝突，所以她那天就不爽就
    打我。」、「她 (丙○○)一 面衝過來毆打我的頭，把我推
    到牆壁，掐我的脖子。」、「我沒有講話，也沒有還手，就
    讓她一直打。」、「她 (丙○○)用 右手打我，那時後一陣
    亂打。」、「她 (丙○○)的 左手拉著我的衣服，把我逼到
    牆角。」等語相符 (見當日審判筆錄)。 此外，證人丁○○
    於本院95年10月19日審判時亦證述：「我們到場時，被告已
    經把東西整理好放在樓下，乙○○與丙○○之前在電話中有
    爭執，那天我們問乙○○為什麼要打電話騷擾丙○○，被告
    有替乙○○反駁，雙方就爭吵。丙○○就動手打乙○○。」
    等語 (見當日審判筆錄)， 足見證人丙○○確有於上開時、
    地毆打乙○○成傷，且係證人丙○○先動手毆打乙○○，亦
    即，證人丙○○已先對證人乙○○實施不法之侵害行為。 (
    二)、 證人丙○○於本院95年10月19日審理時復證稱：「被
    告看到我打乙○○後，從背後衝過來打我，用拳頭打我的背
    部。」、「我只知道我一直被打，不確定她 (甲○○)有 無
    拉我的衣領。」、「被告打我時，就激動的說，我憑什麼打
    乙○○。」、「她 (甲○○)有 無叫我不要打 (乙○○)。
    」等語 (見當日審判筆錄)； 證人乙○○於本院95年10月19
    日審理時亦證稱：「被告看到我被打，馬上過來制止，把我
    們兩個推開，試圖要把我們分開，她人插到我們兩個中間，
    用雙手分別推開我們兩個人。」、「被告把我跟丙○○分開
    時，她跟丙○○說不要再打了。」等語 (見當日審判筆錄)
    ；另證人丁○○於本院95年10月19日審判時亦證稱：「那個
    地方很狹窄，乙○○已經被打到樓梯下面去。沒有人去救她
     (乙○○)」 、「我有看到被告有把丙○○往後拉的動作，
    拉她頸部。」、「被告在拉丙○○時，叫她住手。」、「當
    時沒有人去阻止丙○○打乙○○」等語；足見證人丙○○動
    手毆打乙○○之時，除被告之外，其他與證人丙○○一同前
    來之友人丁○○王雅芳、熊馨怡、楊麗君等4 人，均未上前
    勸架，本院審酌被告看見丙○○動手毆打乙○○之後，眼見
    在場之人毫無勸阻之跡象，遂動手拉住丙○○，並叫丙○○
    住手，其主觀上確係為了防衛乙○○之身體繼續遭受丙○○
    不法之侵害，洵堪認定。 (三)再 者，本院審酌證人乙○○
    於本院95年10月19日審理時證稱：「我、被告、丙○○三人
    在拉扯時，跟丙○○一起來的另外的人，本來在門口，看到
    被告去拉丙○○時，她們把被告拉到旁邊。」、「當對方把
    被告拉開時，沒有人去拉丙○○。」、「她們把被告拉開時
    ，丙○○還是繼續打我，對方沒有人去阻止她 (丙○○)。
    」之情節，認證人丙○○對乙○○實施不法侵害行為之時，
    乙○○已經被打到樓梯下面，而被告勸阻丙○○時，其他與
    丙○○一同來之友人，亦毫無勸阻之跡象，是依證人乙○○
    受侵害之緊急情勢觀之，被告當時縱有持續毆打丙○○之情
    事，核屬社會通念之必要行為，亦難認被告之防衛行為有何
    過當之處。 (四)證 人丙○○於本院95年10月19日審理時固
    證述：「我打乙○○時，跟我一起下來的丁○○等人在門口
    。」、「被告離我比較近，所以她是第一個看到我 (動手打
    乙○○)， 所以她 (甲○○)就 打我，丁○○她們看到被告
    打我，就去把被告拉開。」、「丁○○看到我們在一起拉扯
    ，她看到被告打我，她要勸架，就把被告拉開，結果被被告
    咬了一口。」等語 (見當日審判筆錄)。 而證人丁○○受有
    右上臂挫傷（5 ×5 公分）、右前臂挫擦傷（5 ×0.5 公分
    ）等傷害，亦有丁○○提出之行政院衛生署新竹醫院診斷證
    明書各1 紙在卷可按。惟查，證人乙○○於本院95年10月19
    日審理時證稱：「我、被告、丙○○三人在拉扯時，跟丙○○一起來的另外的人，本來在門口，看到被告去拉丙○○時
    ，她們把被告拉到旁邊。」、「當對方把被告拉開時，沒有
    人去拉丙○○。」、「她們把被告拉開時，丙○○還是繼續
    打我，對方沒有人去阻止她 (丙○○)。 」等語 (見當日審
    判筆錄)； 核與證人丁○○於本院95年10月19日審判時之證
    述：「被告在拉丙○○時，叫她住手。」、「當時沒有人去
    阻止丙○○打乙○○」、「我被被告咬了之後，我就放手。
    」、「我把手放開後，當時有別的人 (是那邊的住戶)出 來
    阻止被告繼續毆打丙○○。」、「我把手放開後，那時候大
    家都停止了，連丙○○也沒有繼續打乙○○。」等語相符 (
    見當日審判筆錄)。 足見被告看見丙○○毆打證人乙○○並
    出手勸阻證人丙○○繼續打乙○○之時，丙○○並未停止繼
    續毆打證人乙○○，直至被告咬傷證人丁○○之時，證人丙○○在該地住戶之勸阻之下，始停止繼續毆打乙○○。換言
    之，被告出手勸阻證人丙○○繼續打乙○○之時，丙○○仍
    然繼續對證人乙○○為不法之侵害行為。況且，如前所述，
    被告欲阻止丙○○繼續毆打乙○○而動手拉 (或毆打)丙 ○○，旋遭證人丁○○拉開時，與被告一同在場之人，竟無人
    阻止丙○○，則依當時之客觀環境判斷，被告為阻止丙○○
    繼續毆打乙○○，唯一之選擇方式，即係儘快擺脫丁○○之
    拉扯，故其於情急之下，咬傷證人丁○○逼其放手，應係出
    於防衛乙○○之身體繼續遭受丙○○不法侵害之意思，亦屬
    防衛他人權利之正當防衛行為。且被告於證人丁○○放手之
    後，並未繼續毆打證人丁○○，而證人乙○○遭受丙○○毆
    打後所受傷害為頭部外傷併左顏面挫傷、右肩及背部挫傷等
    傷害，此有乙○○提出之國軍左營醫院附設民眾診療服務處
    出具之診斷證明書1 紙在卷可證；證人丁○○則受有右上臂
    挫傷（5 ×5 公分）、右前臂挫擦傷（5 ×0.5 公分）等傷
    害，有前揭行政院衛生署新竹醫院診斷證明書各1 紙在卷可
    按。本院審酌當時不法侵害者之攻擊方法與其緩急情勢，及
    證人乙○○、丁○○之受傷程度，認被告之防衛行為應屬必
    要之防衛行為，亦無防衛過當之處。 (五)、 綜上所述，被
    告所辯應堪採信。公訴人提出之證據，僅能認定證人丙○○
    、丁○○受傷之事實，惟被告既係出於正當防衛而為上開傷
    害行為，且無防衛過當之情事，其行為自可阻卻其行為之違
    法性，其行為自屬不罰。從而，揆諸前揭法條及判例意旨，
    自應為被告無罪判決之諭知。原審未察遽予論罪科刑，容有
    未洽，被告以此指摘原判決不當，為有理由，應由本院撤銷
    原判決，並改諭知無罪判決。
四、末按，檢察官聲請以簡易判決處刑之案件，經法院認為有第
    45 1條之1 第4 項但書之情形者，應適用通常訴訟程序審判
    之，刑事訴訟法第452 條定有明文；且對於簡易判決之上訴
    ，準用刑事訴訟法第3 編第1 章及第2 章之規定，管轄第二
    審之地方法院合議庭受理簡易判決上訴案件，應依通常程序
    審理。其認案件有刑事訴訟法第452 條之情形者，應撤銷原
    判決，逕依通常程序為第一審判決，法院辦理刑事訴訟簡易
    程序案件應行注意事項第14項亦規定詳盡。本件經本院審理
    後，認被告應為無罪之諭知，已如前述，而有刑事訴訟法第
    45 1條之1 第4 項但書第3 款之情形，故依前揭規定，應由
    本院合議庭逕依通常程序審理後，自為第一審判決，檢察官
    或被告如不服本判決，仍得於法定上訴期間內，向管轄之第
    二審法院提起上訴，附此敘明。
據上論斷，應依刑事訴訟法第452 條、第369 條第1 項前段、第
364 條、第301 條第1 項，判決如主文。
本案經檢察官戊○○到庭執行職務。
中    華    民    國    95    年    10    月    31    日
                  刑事第九庭   審判長法  官  王啟明
                                     法  官  謝梨敏
                                     法  官  陳建和
以上正本證明與原本無異。
如不服本判決，應於判決送達後10日內向本院提出上訴狀。
中    華    民    國    95    年    10    月    31    日
                                     書記官  林姵妤


司法院資訊處製作；財團法人民間司法改革基金會備份。
